ACORDAO-COMPLETO-2539597

ACÓRDÃO 3610/2022 ATA 22/2022 - PRIMEIRA CÂMARA

VISTOS, relatados e discutidos estes autos de recurso de reconsideração interposto conjuntamente por Egnaldo Santos de Carvalho e Valdinei Afonso Palhares contra o Acórdão 4779/2021-TCU-Primeira Câmara;
ACORDAM os ministros do Tribunal de Contas da União, reunidos em sessão da 1ª Câmara, diante das razões expostas pelo relator, em:
9.1. conhecer do recurso de reconsideração, com fundamento nos arts. 32 e 33 da Lei 8.443/1992, para, no mérito, negar-lhe provimento.
9.2. com base no Enunciado da Súmula-TCU 145, retificar o Acórdão 4779/2021-TCU-Primeira Câmara, da seguinte forma:
Onde se lê: 9.2 considerar revéis os responsáveis Egnaldo Santos de Carvalho (CPF XXX.970.182-XX) , Valdinei Afonso Palhares (CPF XXX.508.622-XX) , K. M Distribuidora de Medicamentos (CNPJ 97.534.908/0001-17) , Hospnorte Comércio Ltda. (CNPJ 05.701.680/0001-94) e Silva e Delgado Ltda. (CNPJ 08.393.709/0001-06) , para todos os efeitos, dando-se prosseguimento ao processo, com fulcro no art. 12, § 3º, da Lei 8.443/1992;
Leia-se: 9.2 considerar revéis os responsáveis Egnaldo Santos de Carvalho (CPF 296.970.18200) , Valdinei Afonso Palhares (CPF XXX.508.622-XX) , K. M Distribuidora de Medicamentos (CNPJ 97.534.908/0001-17) e Hospnorte Comércio Ltda. (CNPJ 05.701.680/0001-94) , para todos os efeitos, dando-se prosseguimento ao processo, com fulcro no art. 12, § 3º, da Lei 8.443/1992;
9.3. notificar acerca da presente deliberação os recorrentes e o Fundo Nacional de Saúde.

Recurso de reconsideração interposto contra o Acórdão 4.779/2021-1ª Câmara, que julgou as contas dos responsáveis irregulares, foram condenados ao recolhimento do débito apurado e sancionados com multa proporcional ao dano.

Primeira Câmara

Município de Tailândia/PA.

3. Interessados/Responsáveis/Recorrentes:
3.1. Interessado: Fundo Nacional de Saúde/MS (00.530.493/0001-71).
3.2. Responsáveis: Egnaldo Santos de Carvalho (XXX.970.182-XX); Hospnorte Comercio Eireli (05.701.680/0001-94); K M Distribuidora de Medicamentos Ltda (97.534.908/0001-17); Silva e Delgado Ltda (08.393.709/0001-06); Valdinei Afonso Palhares (XXX.508.622-XX).
3.3. Recorrentes: Egnaldo Santos de Carvalho (XXX.970.182-XX); Valdinei Afonso Palhares (XXX.508.622-XX).

13.1. Ministros presentes: Benjamin Zymler (na Presidência) e Vital do Rêgo (Relator).
13.2. Ministro-Substituto convocado: Augusto Sherman Cavalcanti.

VITAL DO RÊGO

Ministro-Substituto Augusto Sherman Cavalcanti.

Tratam os presentes autos de recurso de reconsideração interpostos por Valdinei Afonso Palhares e Egnaldo Santos de Carvalho contra o Acórdão 4779/2021-TCU-Primeira Câmara.
2.	Adoto como parte do relatório a instrução de mérito elaborada no âmbito da Secretaria de Recursos, transcrita a seguir, a qual contou com a anuência de seus dirigentes (peças 150 a 152) :
Trata-se de recurso de reconsideração interposto por Egnaldo Santos de Carvalho e Valdinei Afonso Palhares (peça 124) contra o Acórdão 4779/2021-TCU-Primeira Câmara, de 23/3/2021, Relator Ministro-Substituto Augusto Sherman Cavalcanti (peça 81) . 
1.1.	Eis o teor do acórdão recorrido: 
VISTOS, relatados e discutidos estes autos de Tomada de Contas Especial instaurada pelo Fundo Nacional de Saúde (FNS/MS) , em desfavor do Sr. Egnaldo Santos Carvalho, à época Secretário Municipal de Saúde de Tailândia/PA, no período de 14/8/2012 a 2/1/2013, em razão da impugnação parcial de despesas dos recursos repassados por meio do Sistema Único de Saúde/SUS, considerando as informações constantes do Relatório de Auditoria do Departamento Nacional de Auditoria do SUS - Denasus n. 14.384,
ACORDAM os Ministros do Tribunal de Contas da União, reunidos em Sessão da Primeira Câmara, em:
9.1 acatar as alegações de defesa da empresa Silva e Delgado Ltda. (08.393.709/0001-06) ;
9.2 considerar revéis os responsáveis Egnaldo Santos de Carvalho (XXX.970.182-XX) , Valdinei Afonso Palhares (XXX.508.622-XX) , K. M Distribuidora de Medicamentos (97.534.908/0001-17) , Hospnorte Comércio Ltda. (05.701.680/0001-94) e Silva e Delgado Ltda. (08.393.709/0001-06) , para todos os efeitos, dando-se prosseguimento ao processo, com fulcro no art. 12, § 3º, da Lei 8.443/1992;
9.3 julgar regulares as contas da empresa Silva e Delgado Ltda. (08.393.709/0001-06) , com fundamento nos arts. 1º, inciso I, 16, inciso I, e 23, inciso I, da Lei 8.443/1992, e nos arts. 1º, inciso I, 207 e 214, inciso I, do Regimento Interno/TCU, dando-lhe quitação plena;
9.4 julgar irregulares as contas dos responsáveis Egnaldo Santos de Carvalho (XXX.970.182-XX) , Valdinei Afonso Palhares (XXX.508.622-XX) , K. M Distribuidora de Medicamentos (97.534.908/0001-17) e Hospnorte Comércio Ltda. (05.701.680/0001-94) , com fundamento nos arts. 1º, inciso I, 16, inciso III, alíneas "b" e "c", e §2º da Lei 8.443/1992 c/c os arts. 19 e 23, inciso III, da mesma Lei, e com arts. 1º, inciso I; 209, incisos I e III; 210 e 214, inciso III, do Regimento Interno, e condená-los solidariamente aos pagamentos das quantias das tabelas abaixo, com a fixação do prazo de quinze dias, a contar da notificação, para comprovarem, perante o Tribunal (art. 214, inciso III, alínea "a", do Regimento Interno) , o recolhimento da dívida aos cofres Fundo Nacional de Saúde, dos seguintes valores históricos atualizados monetariamente desde as respectivas datas a seguir especificadas até a data do efetivo recolhimento:
9.4.1 Responsáveis solidários: Valdinei Afonso Palhares (XXX.508.622-XX) , Egnaldo Santos de Carvalho (XXX.970.182-XX) e K. M Distribuidora de Medicamentos (97.534.908/0001-17) :
	Valor Original do Débito (R$) 
	Data de Ocorrência

	475.282,20
	21/09/2012

	120.347,90
	27/09/2012

9.4.2 Responsáveis solidários: Valdinei Afonso Palhares (XXX.508.622-XX) , Egnaldo Santos de Carvalho (XXX.970.182-XX) e Hospnorte Comércio Ltda. (05.701.680/0001-94) :
	Valor Original do Débito (R$) 
	Data de Ocorrência

	144.314,93
	26/12/2012

9.4.3 Responsáveis solidários: Valdinei Afonso Palhares (XXX.508.622-XX) e Egnaldo Santos de Carvalho (XXX.970.182-XX) :
	Valor Original do Débito (R$) 
	Data de Ocorrência

	3.374,20
	17/09/2012

	506,98
	12/12/2012

9.5 aplicar multa individual aos responsáveis Egnaldo Santos de Carvalho (XXX.970.182-XX) , Valdinei Afonso Palhares (XXX.508.622-XX) , K. M Distribuidora de Medicamentos (97.534.908/0001-17) e Hospnorte Comércio Ltda. (05.701.680/0001-94) , com fundamento no art. 57 da Lei 8.443/1992, c/c o art. 267, do Regimento Interno do TCU, nos respectivos valores de R$ 127.000,00 (cento e vinte e sete mil reais) , R$ 127.000,00 (cento e vinte e sete mil reais) , R$ 102.000,00 (cento e dois mil reais) e R$ 24.500,00 (vinte e quatro mil e quinhentos reais) , fixando o prazo de quinze dias, a contar da notificação, para comprovarem, perante o Tribunal (art. 214, inciso III, alínea "a", do Regimento Interno) , o recolhimento da dívida aos cofres do Tesouro Nacional, atualizada monetariamente desde a data deste acórdão até a do efetivo recolhimento, se forem pagas após o vencimento, na forma da legislação em vigor;
9.6 autorizar, desde logo, nos termos do art. 28, inciso II, da Lei 8.443/1992, a cobrança judicial das dívidas, caso não atendidas as notificações;
9.7 encaminhar cópia deste Acórdão à Procuradoria da República no Estado do Pará, nos termos do § 3º do art. 16 da Lei 8.443/1992, c/c o § 7º, in fine, do art. 209 do Regimento Interno do TCU, para adoção das medidas que entender cabíveis; e
9.8 dar ciência desta deliberação ao Fundo Nacional de Saúde e aos responsáveis. (grifado) 
HISTÓRICO
2.	Esta Tomada de Contas Especial (TCE) foi instaurada pelo Fundo Nacional de Saúde (FNS/MS) em nome do sr. Egnaldo Santos Carvalho, à época Secretário Municipal de Saúde de Tailândia/PA, no período de 14/8/2012 a 2/1/2013, em razão da impugnação parcial de despesas dos recursos repassados por meio do Sistema Único de Saúde/SUS, considerando as informações constantes do Relatório de Auditoria do Departamento Nacional de Auditoria do SUS - Denasus 14.384 (peça 7) .
2.1. 	Consoante informações contidas no relatório de auditoria acima mencionado, a fiscalização ocorreu (fase da execução) no período de 8/9/2014 a 13/9/2014 e teve como objetivo o atendimento de solicitação efetuada pela Superintendência Regional da Polícia Federal do estado do Pará, de acordo com o Inquérito Policial 0422/2013-4, cujo intuito foi apurar possíveis irregularidades relacionadas a desvios de recursos públicos federais na aquisição de medicamentos sem licitação (peça 7, p. 3) .
2.2. 	Os recursos públicos federais fiscalizados foram os do Sistema Único de Saúde, transferidos ao Município de Tailândia/PA, na modalidade fundo a fundo, envolvendo programas do governo federal na área de assistência à saúde no município, a exemplo do Programa de Assistência Farmacêutica Básica.
2.3.	De acordo com informações assentes na peça 7, p. 11, constatação 338124 do relatório de auditoria do Denasus, o Fundo Municipal de Saúde de Tailândia/PA, no período entre 31/7/2012 e 31/12/2012, contou com recursos financeiros na ordem de R$ 1.149.248,29, estes destinados às ações da Assistência Farmacêutica Básica.
2.4.	O relatório de auditoria do Denasus tratou da irregularidade acerca de transferências bancárias sem a devida comprovação das despesas realizadas entre 31/7 a 31/12/2012, conforme verificação dos extratos bancários das contas correntes mencionadas do subitem anterior, de acordo com a tabela abaixo (peça 7, p. 11) :
	Conta bancária
	Valor (R$) 

	25.508-4
	639.814,07

	28.841-1
	63.500,74

	25.111-9
	45.933,48

	Total
	749.248,29

2.5.	No âmbito do Tribunal de Contas da União (TCU) , foram autorizadas as citações dos responsáveis arrolados nos autos em 13/3/2018, conforme despacho da então Secretaria de Controle Externo no Estado de Sergipe (Secex/SE) (peças 17 e 18) .
2.6.	As citações foram assim implementadas: 
	Nome
	Ofício
	Data
	Peças

	Valdinei Afonso Palhares
	Edital 1181/2020-TCU/Seproc.
	13/8/2020
	74

	Egnaldo Santos de Carvalho
	09815/2019-TCU/Secex-TCE.
	19/11/2019
	50 e 55

2.7.	Na instrução de mérito, a então Secex/SE propôs, no essencial (peça 76) : 
a) acolher a defesa apresentada e o consequente julgamento pela regularidade das contas da sociedade empresária Silva e Delgado Ltda.; e
b) considerar revéis os demais responsáveis, condenando-os a ressarcirem as quantias que formam o débito apurado no presente processo, com o julgamento pela irregularidade de suas contas e a aplicação individual de multa prevista no art. 57 da Lei 8.443/1992.
2.8.	O Ministério Público junto ao TCU, representado pelo Subprocurador-Geral Lucas Rocha Furtado, concordou com a proposta da unidade técnica, exceto no que diz respeito à condenação da empresa Hospnorte Comércio Ltda (peça 79) .
2.9.	Por meio do Acórdão 4779/2021-TCU-Primeira Câmara, Relator Ministro-Substituto Augusto Sherman Cavalcanti, o TCU julgou regulares as contas da empresa Silva e Delgado Ltda. e irregulares as contas dos responsáveis Egnaldo Santos de Carvalho, Valdinei Afonso Palhares, K. M Distribuidora de Medicamentos e Hospnorte Comércio Ltda., com imputação de débito solidário e multa individual (peça 81) , nos termos transcritos no subitem 1.1, retro. 
2.10.	Irresignados, os recorrentes apresentam o presente recurso de reconsideração contra o referido acórdão (peça 124) . 
EXAME DE ADMISSIBILIDADE
3.	Reitera-se o exame preliminar de admissibilidade desta Serur (peça 126) , ratificado pelo Relator do recurso, Ministro Vital do Rêgo, que concluiu pelo conhecimento da peça recursal, eis que preenchidos os requisitos de admissibilidade previstos na Lei 8.443/1992 e no Regimento Interno do TCU, suspendendo-se os efeitos dos subitens 9.4, 9.4.1, 9.4.2, 9.4.3, 9.5 e 9.6 do Acórdão 4779/2021-TCU-Primeira Câmara (peça 81) , estendendo-se aos demais responsáveis essa medida.  
EXAME TÉCNICO
Delimitação do recurso
4.	Constituem objetos desta instrução verificar se: 
4.1. 	Preliminar:
a) houve a prescrição decenal da pretensão punitiva fundada em decisão do TCU com base no Código Civil (Acórdão 1441/2016-TCU-Plenário, Redator Ministro Walton Alencar Rodrigues) ; e 
b) ocorreu a prescrição quinquenal das pretensões punitiva e ressarcitória fundadas em decisão do TCU, à luz da Lei 9.873/1999, inclusive a prescrição intercorrente de que trata o art. 1º, §1º, dessa lei. 
4.2. 	Mérito: 
a) é legítima a alegação dos recorrentes de que estão impossibilitados, por questões políticas, de obtenção de provas necessárias à comprovação da boa e regular aplicação dos recursos objetos desta TCE;  
b) é necessária a presença de conduta dolosa ou má-fé para imputação de débito aos recorrentes; 
c) há elementos nos autos suficientes para atestar que os recorrentes agiram, no mínimo, com culpa grave na aplicação dos recursos do SUS e que, por isso, é devida a multa a eles imposta; 
d) os atos ilícitos atribuídos aos recorrentes se referem ao período em que eles atuavam como gestores dos recursos; 
e) os atos ilícitos descritos nesta TCE devem ser atribuídos aos recorrentes ou a outro gestor; 
f) cabe ao TCU determinar a realização de diligências, perícias e inspeções para obtenção de provas capazes de atestar a boa e regular aplicação dos recursos em comento; e 
g) as alegações recursais apresentadas pelos recorrentes são procedentes e devem ser acolhidas com vistas à reforma do acórdão recorrido. 
4.3.	No item 6 em diante será examinado o mérito do recurso com base nas alegações recursais apresentadas pelos recorrentes. 
PRELIMINAR
5.	Prescrição 
5.1. 	Por ser de ordem pública, será examinada a questão relacionada à prescrição das pretensões punitiva e ressarcitória fundadas em decisão do TCU, a despeito de os recorrentes não a terem suscitado. 
5.2.	No exame da prescrição, a Secretaria de Recursos do TCU (Serur) , como unidade técnica, tem adotado os entendimentos detalhados na peça 149, que contêm estudos e pronunciamentos anteriores da secretaria sobre o tema, já inclusa a manifestação do Supremo Tribunal Federal (STF) nos autos da ADI 5509, Relator Ministro Edson Fachin, firmada posteriormente ao julgamento do RE 636.886.  
5.3.	Nas manifestações mencionadas na parte inicial do subitem precedente estão desenvolvidas as seguintes premissas, as quais serão utilizadas no presente exame: 
a) ao julgar o Recurso Extraordinário - RE 636.886, o Supremo Tribunal Federal (STF) conferiu nova interpretação ao art. 37, § 5º, da Constituição Federal, fixando a tese de que "é prescritível a pretensão de ressarcimento ao erário fundada em decisão de Tribunal de Contas";
b) as pretensões punitiva e a ressarcitória devem observar o mesmo regime na atividade de controle externo, dado o objetivo comum da prescrição, de fixar prazo para o Tribunal de Contas agir, para caracterizar o ilícito, identificar seu autor, dimensionar as consequências da conduta e impor as consequências legais, independentemente de tais consequências terem natureza punitiva ou ressarcitória; 
c) até que sobrevenha norma específica, entende-se que a prescrição das pretensões punitiva e ressarcitória, no processo de controle externo, deve observar o regime da Lei 9.873/1999, na linha dos recentes pronunciamentos do STF a respeito; e 
d) sem prejuízo de se realizar o exame da prescrição também segundo o prazo decenal previsto no Código Civil, no caso da prescrição da pretensão punitiva, o critério adotado, na formulação da proposta de encaminhamento, será o da Lei 9.873/1999. 
I - Exame da prescrição da pretensão punitiva fundada em decisão do Tribunal de Contas da União à luz do art. 205 do Código Civil (Acórdão 1441/2016-TCU-Plenário, Redator Ministro Walton Alencar Rodrigues) 
5.4. 	Não ocorreu no presente caso a prescrição decenal da pretensão punitiva fundada em decisão do TCU em relação aos recorrentes, à luz do art. 205 do Código Civil e do Acórdão 1441/2016-TCU-Plenário, Redator Ministro Walton Alencar Rodrigues, considerando que, entre os atos ilícitos atribuídos aos recorrentes, ocorridos entre 17/9/2012 e 26/12/2012 (subitens 9.4.1, 9.4.2 e 9.4.3 do acórdão recorrido) , e a autorização das citações dos responsáveis arrolados nos autos, por meio de Despacho de 13/3/2018, da então Secretaria de Controle Externo no Estado de Sergipe (Secex/SE) (peças 17 e 18) , não transcorreram mais de 10 (dez) anos. Essa medida (autorização de citação) interrompe a prescrição em comento, consoante disposto no subitem 9.1.3 do referido Acórdão 1441/2016-TCU-Plenário. 
5.5. 	De acordo com o subitem 9.1.4 do mencionado Acórdão 1441/2016-TCU-Plenário, "a prescrição interrompida recomeça a correr da data em que for ordenada a citação, a audiência ou oitiva da parte, nos termos do art. 202, parágrafo único, parte inicial, do Código Civil". In casu, esse recomeço se deu em 13/3/2018, data em que foram ordenadas as citações dos recorrentes. Considerando que o Acórdão 4779/2021-TCU-Primeira Câmara, ora recorrido, foi prolatado em 23/3/2021, com o julgamento da tomada de contas especial, o prazo decenal também não foi extrapolado após o reinício da contagem. Assim, pode-se concluir que, também neste caso, não ocorreu a prescrição da pretensão punitiva fundada em decisão do TCU sob o regime do Código Civil.  
5.6. 	Portanto, fica afastada a prescrição da pretensão punitiva fundada em decisão do TCU à luz do regime do Código Civil.  
II - Exame da prescrição das pretensões punitiva e ressarcitória fundadas em decisão do TCU com base no regime da Lei 9.873/1999
5.7.  	A Lei 9.873/1999 estabeleceu prazo genérico de 5 (cinco) anos para exercício da pretensão punitiva nos seguintes termos: 
Art. 1º Prescreve em cinco anos a ação punitiva da Administração Pública Federal, direta e indireta, no exercício do poder de polícia, objetivando apurar infração à legislação em vigor, contados da data da prática do ato ou, no caso de infração permanente ou continuada, do dia em que tiver cessado.
§ 1º Incide a prescrição no procedimento administrativo paralisado por mais de três anos, pendente de julgamento ou despacho, cujos autos serão arquivados de ofício ou mediante requerimento da parte interessada, sem prejuízo da apuração da responsabilidade funcional decorrente da paralisação, se for o caso.
§ 2º Quando o fato objeto da ação punitiva da Administração também constituir crime, a prescrição reger-se-á pelo prazo previsto na lei penal. (grifado) 
5.8. 	Quanto ao termo inicial da contagem do prazo prescricional de que trata a Lei 9.873/1999, convém deixar assente que ela difere da prevista no Código Civil e no referido Acórdão 1441/2016-TCU-Plenário, Redator Ministro Walton Alencar Rodrigues, alhures comentado. 
5.9.	Sob o regime da referida Lei 9.873/1999, a contagem do prazo prescricional quinquenal deve ser realizada segundo o entendimento delineado pelo Supremo Tribunal Federal (STF) nos autos da ADI 5509, devidamente explicitado na peça 149, consoante descrito no subitem 5.2, retro, e no pronunciamento abaixo transcrito, exarado pelo titular desta unidade técnica especializada nos autos do TC Processo 013.393/20170: 
Trata-se de pedido de reexame interposto pela empresa Promon Engenharia Ltda. contra o Acórdão 1042/2021-TCU-Plenário (rel. Min. Benjamin Zymler) .
2.	A presente representação foi autuada em cumprimento ao Acórdão 1583/2016-TCU-Plenário (rel. Min. Benjamin Zymler) , que determinou a oitiva de empresas em razão da prática de conluio e fraudes às licitações promovidas pela Petrobras para as obras de implantação da Refinaria Abreu e Lima, também denominada de Refinaria do Nordeste (Rnest) , em Ipojuca/PE.
3.	Das razões indicadas no exame precedente, acolho os fundamentos que conduzem à proposta de desprovimento do apelo. Todavia, divirjo dos parâmetros utilizados para o exame da prescrição quinquenal da pretensão punitiva deste Tribunal, conforme as razões que se seguem. 
II
4.	No que se refere à sistemática prevista na Lei 9.873/1999, novas balizas têm sido adotadas por esta secretaria nos processos de controle externo, em atenção à jurisprudência do Supremo Tribunal Federal (STF) a partir da tese fixada no julgamento do RE 636.886, que conferiu nova interpretação ao art. 37, § 5º, da Constituição Federal no sentido de ser ' (...) prescritível a pretensão de ressarcimento ao erário fundada em decisão de Tribunal de Contas'. 
5.	Quanto à pretensão punitiva (de especial interesse para o caso em exame) , observa-se que já há orientação jurisprudencial sedimentada no STF. A partir do julgamento do MS 32.201, em 4/8/2017, várias decisões se seguiram, reafirmando a conclusão de que a prescrição da pretensão punitiva, no processo de controle externo, é regida pela Lei 9.873/1999. Nessa linha há várias decisões recentes (MS 37424, DJe 14/10/2020; MS 36111, DJe 19/5/2020; MS 36799, DJe 05/10/2020; MS 36800, DJe 12/05/2020, entre outros) , expressando o seguinte entendimento: 'Na esteira de precedentes deste Supremo Tribunal, a regência da prescrição da pretensão punitiva do Tribunal de Contas da União decorre da interpretação sistemática dos arts. 1º e 2º da Lei n. 9.873/1999.'
6. 	Ocorre que, recentemente, o Plenário da Suprema Corte se manifestou mais uma vez sobre o tema no julgamento da ADI 5509, ao tratar da constitucionalidade do prazo prescricional e decadencial de cinco anos previsto nos arts. 76, § 5º e 78, § 7º da Constituição do Estado do Ceará. Com esteio no princípio da simetria insculpido no art. 75 da Constituição Federal, o relator, Min. Edson Fachin, definiu alguns parâmetros para fins de avaliação da incidência do prazo prescricional nos processos conduzidos pelas Cortes de Contas (TCU, Tribunais de Contas dos Estados e do Distrito Federal, e dos municípios) , assunto que passo a abordar, de forma mais detalhada, nos próximos parágrafos.  (grifado) 
7. 	A ADI 5509 foi manejada contra dispositivos da Constituição do Estado do Ceará e de lei ordinária do referido Estado, que fixaram prazo prescricional no processo do tribunal de contas daquela unidade federativa. 
8. 	Todavia, a discussão travada pelo STF teve por referência o modelo federal, em função do princípio da simetria, expressamente invocado pelo MPF, ao propor a ação, e pelo relator, ao analisar o tema. Assim, os fundamentos lançados no julgamento da ADI 5509 repercutem inevitavelmente no processo do TCU. 
9. 	Especificamente sobre a lei de regência e as causas interruptivas da prescrição, o relator, ministro Edson Fachin, reconheceu que o STF ainda não havia fixado orientação clara a respeito, em processo de caráter geral. Ao fazê-lo, na citada ADI, a orientação do relator foi a de aplicar os vários precedentes do STF em casos concretos, que já sinalizavam para a incidência da Lei 9.873/1999, afastando-se a incidência do art. 205 do Código Civil, como evidenciam as seguintes passagens do voto: 
a) 'A atividade de controle externo equipara-se, para fins de contagem do prazo prescricional, ao poder de polícia do Estado e, como tal, nos termos do art. 1º da Lei 9.873, de 1999, 'Prescreve em cinco anos a ação punitiva da Administração Pública Federal, direta e indireta, no exercício do poder de polícia, objetivando apurar infração à legislação em vigor, contados da data da prática do ato ou, no caso de infração permanente ou continuada, do dia em que tiver cessado''; 
b) 'Pela mesma razão, incidem as causas legais de interrupção da prescrição, conforme previsão constante do art. 2º da referida Lei'. 
10. 	Estabelecida a norma de regência do prazo e das causas interruptivas, o STF avançou no debate quanto ao termo inicial da prescrição, fixando regras mais detalhadas a respeito. Com esse fim, estabeleceu tratamento específico para as tomadas de contas especiais, distinguindo aquelas decorrentes de repasses sujeitos a prestação de contas específica e as relativas a situações em que os fatos são normalmente trazidos ao conhecimento do TCU por meio de denúncias e representações - tal como na hipótese do processo em análise. 
11. 	Nesse sentido, o voto do Ministro Edson Fachin trouxe uma regra geral e algumas hipóteses de aplicação casuística. Como regra geral, ficou estabelecido que 'o termo inicial da contagem do prazo deve ser o da entrada do processo de fiscalização no âmbito do Tribunal de Contas, ou dos órgãos que, por lei, são encarregados pelo controle interno'. 
12. 	Essa regra geral teve sua aplicação explicitada para algumas situações particulares, a saber: 
a) no caso de omissão de prestação de contas: 'o dano a ser apurado pela ausência de prestação de contas tem o lapso prescricional iniciado na data em que as contas deveriam ter sido entregues'; 
b) na hipótese de irregularidades detectadas no exame da prestação de contas: 'o procedimento prévio à instauração da tomada de contas ... deve ser encerrado o quanto antes, sendo que as irregularidades que tenham porventura sido nele identificadas somente terão iniciada a fluência do prazo prescricional após a competente comunicação para o órgão de controle interno ou para o Tribunal de Contas'; 
c) em irregularidades constatadas em fiscalizações, denúncias e representações: 'Finalmente, deve-se contar o prazo prescricional a partir da data do conhecimento da irregularidade nos casos em que, por iniciativa própria, o Tribunal realiza auditorias ou inspeções, assim como nos casos em que a ele são diretamente levadas as informações necessárias para a instauração de tomada de contas especial'. (grifado) 
III
13. 	Aplicando-se o entendimento perfilhado pelo STF no julgamento da ADI 5509 ao caso em concreto, como o presente processo se refere a representação formulada pelo TCU, o termo inicial da contagem do prazo prescricional corresponde à data da ciência das irregularidades praticadas pela Promon, caracterizada por meio da autuação da presente representação, em 25/5/2017.
14.	Das causas interruptivas da fruição do prazo prescricional (art. 2º, incs. II e IV da Lei 9.873/1999) , tem-se as instruções de mérito em 19/6/2019 (peça 65) , 7/5/2020 (peça 92) e 14/9/2020 (peça 103) , e a prolação do acórdão condenatório recorrível em 5/5/2021 (peça 110) . 
15.	Como se nota, não se operaram os efeitos do prazo geral quinquenal previsto no art. 1º, caput, da Lei 9.873/1999. Igualmente, não há que se ventilar a hipótese de prescrição intercorrente, visto não ter havido paralisação processual por período superior a três anos (art. 1º, § 1º, da Lei 9.873/1999) .
16.	Ante o exposto, com fundamento nos arts. 33 e 48 da Lei 8.443/1992, proponho que este Tribunal conheça do presente recurso e, no mérito, negue-lhe provimento.
5.10.  Prevê a Lei 9.873/1999, contudo, causas interruptivas da prescrição das pretensões ressarcitória e punitiva (a lei não faz distinção entre pretensão punitiva e pretensão ressarcitória) após o início da marcha do prazo prescricional, como dispõe o art. 2º da referida Lei, com a redação conferida pela Lei 11.941/2009, verbis:
Art. 2º Interrompe-se a prescrição da ação punitiva:
I - pela notificação ou citação do indiciado ou acusado, inclusive por meio de edital; 
II - por qualquer ato inequívoco, que importe apuração do fato;
III - pela decisão condenatória recorrível;
IV - por qualquer ato inequívoco que importe em manifestação expressa de tentativa de solução conciliatória no âmbito interno da administração pública federal.
5.11. 	Neste ponto, merece destacar o seguinte excerto do voto do Ministro Luís Roberto Barroso no Mandado de Segurança 32.201, do Supremo Tribunal Federal (STF) , no qual deixa patenteado que a prescrição da ação punitiva se interrompe "por qualquer ato inequívoco, que importe apuração do fato" (art. 2º, inciso II, da Lei 9.873/1999) , além, evidentemente, das demais causas interruptivas indicadas no mencionado dispositivo legal (art. 2º, incisos I, III e IV) : 
31. Pois bem. Aplicando-se, seja por interpretação direta seja por analogia, a regulamentação da Lei nº 9.783/1999 ao caso concreto, verificam-se os seguintes marcos temporais: a) o impetrante foi sancionado por conduta omissiva, na medida em que teria, segundo o TCU, deixado de concluir tempestivamente Plano de Desenvolvimento do Assentamento Itamarati I, na condição de Superintendente do INCRA/MS, cargo que deixou de exercer em 13.02.2003 (e-doc. 74) ; b) em 16.05.2007, por meio do Acórdão nº 897/2007, o TCU, ao conhecer de solicitação da Comissão de Fiscalização Financeira e Controle da Câmara dos Deputados, determinou a realização de auditoria na Superintendência Regional do Incra em Mato Grosso do Sul, com o objetivo de verificar a regularidade dos recursos federais aplicados na operacionalização dos Assentamentos Itamarati I e II (e-doc 3, fl. 2) ; c) em 11.09.2008, o impetrante foi notificado para apresentar justificativa, nos termos do art. 12, III, da Lei Orgânica do TCU (e-doc 11, fl. 169) ; d) na sessão de 15.02.2012, foi proferido o Acórdão nº 356/2012, por meio do qual o Plenário do TCU condenou o impetrante ao pagamento de multa no valor de R$ 10.000,00 (e-doc 37, fl. 30) ; e) na sessão de 13.03.2013, através do Acórdão nº 516/2013, o valor da multa foi reduzido para R$ 5.000,00 (e-doc 63, fl. 37) .
32. Estabelece o art. 1º da Lei nº 9.873/1999 que o prazo prescricional se inicia "da data da prática do ato ou, no caso de infração permanente ou continuada, do dia em que tiver cessado". Considerando que a conduta imputada ao impetrante possui natureza omissiva, a infração deve ser tida como permanente, somente tendo cessado com a exoneração do impetrante do cargo, o que ocorreu com a publicação da respectiva portaria em 13.02.2003. Este é, portanto, o termo inicial da prescrição.
33. De acordo com o art. 2º, II, da Lei nº 9.873/1999, a prescrição da ação punitiva se interrompe "por qualquer ato inequívoco, que importe apuração do fato". A irregularidade atribuída ao impetrante foi apurada através de auditoria realizada pela Superintendência Regional do INCRA/MS. Tal auditoria foi determinada pelo TCU através do Acórdão nº 897/2007, prolatado na sessão de 16.05.2007. Ao determinar a realização da auditoria, o TCU indubitavelmente praticou ato inequívoco a importar a apuração do fato, interrompendo, portanto, a prescrição, antes de decorrido o prazo de 5 (cinco) anos.
34. Em 11.09.2008, o impetrante foi notificado para apresentar justificativa, nos termos do art. 12, III, da Lei Orgânica do TCU (e-doc 11, fl. 169) . A notificação do investigado por possível irregularidade é causa de interrupção da prescrição da ação punitiva, nos termos do artigo 2º, I, da Lei nº 9.873/1999.
35. Posteriormente, na sessão de 15.02.2012 - mais uma vez antes de completado o lapso temporal de 5 (cinco) anos -, foi proferido o Acórdão nº 356/2012, por meio do qual o Plenário do TCU condenou o impetrante ao pagamento de multa no valor de R$ 10.000,00. Trata-se de decisão condenatória recorrível, que também interrompe o prazo prescricional (Lei nº 9.873/1999, art. 2º, III) .
36. Conclui-se, portanto, que, aplicadas as normas da Lei nº 9.873/1999, não ocorreu a prescrição da pretensão punitiva do TCU em relação ao impetrante. (grifado) 
5.12. 	Em um outro julgado sobre essa matéria, ao aplicar igual lógica prescricional no Mandado de Segurança 36.067, cujo agravo regimental foi apreciado pela 2ª Turma do Supremo Tribunal Federal, o Ministro Ricardo Lewandowski constatou a ocorrência de cinco causas interruptivas naquele caso concreto, inclusive no âmbito do controle interno, como se vê no seguinte trecho do inteiro teor do acórdão lavrado naquele mandamus: 
7. Ora, adotando-se a tese exposta no MS 32.201, e considerando o termo a quo (30/12/1999) , constataríamos a incidência de cinco causas interruptivas do prazo prescricional: a)  relatório de auditoria em conjunto realizada pelo Denasus e pela Secretaria Federal de Controle, lavrado em 06/07/2001, sendo este, certamente, um ato inequívoco que importou a apuração do fato (art. 2º, II, da Lei n. 9.873/1999) ; b)  instauração de Tomada de Contas Especial pelo FNS, ocorrida em 05/10/2005, sendo este também, certamente, um ato inequívoco que importou a apuração do fato (art. 2º, II, da Lei n. 9.873/1999) ; c)  a autuação da presente Tomada de Contas Especial no âmbito do Tribunal de Contas da União, ocorrida em 12/08/2008, sendo este também, certamente, um ato inequívoco que importou a apuração do fato (art. 2º, II, da Lei n. 9.873/1999) ; d)  o ato que ordenou a citação do responsável, ora impetrante, ocorrida em 12/07/2010 (art. 2º, I, da Lei n. 9.873/1999) ; e e)  o exercício do poder punitivo ocorrido em 20/06/2012, data da prolação do Acórdão 1563/2012-TCU-Plenário (art. 2º, III, da Lei n. 9.873/1999) . 
8. Como se vê, ainda que aplicadas as normas da Lei n. 9.873/1999, também não teria ocorrido a prescrição da pretensão punitiva do TCU em relação ao impetrante." (grifado) 
5.13. 	Com base em todo o delineamento jurídico acima exposto, passa-se a examinar a seguir, à luz da Lei 9.873/1999, se houve a ocorrência da prescrição quinquenal das pretensões punitiva e ressarcitória fundadas em decisão do TCU neste processo, destacando que esta TCE foi instaurada pelo Fundo Nacional de Saúde (FNS/MS) em razão da impugnação parcial de despesas dos recursos repassados por meio do Sistema Único de Saúde/SUS ao município de Tailândia/PA, de acordo com os achados constantes do Relatório de Auditoria do Departamento Nacional de Auditoria do SUS - Denasus 14.384, de 20/11/2014 (peça 7) .
5.14.	Diante das manifestações anteriores, dois pontos merecem ser anotados: o primeiro, é que serão observadas nesta instrução as regras atinentes ao início do prazo prescricional, segundo as premissas delineadas na citada ADI 5509, alhures destacadas, que diferem, consoante afirmado precedentemente, das previstas para os casos em que se examina a prescrição decenal da pretensão punitiva de que trata o Código Civil; o segundo, é que serão ponderadas as causas interruptivas da prescrição ocorridas e comprovadas nesta TCE, segundo as regras previstas na Lei 9.873/1999, exemplificativamente explicitadas nos Mandados de Segurança 32.201 e 36.067 do STF, mencionadas anteriormente.  
5.15. 	No caso vertente, a contagem do prazo prescricional quinquenal das pretensões punitiva e ressarcitória de que trata a Lei 9.873/1999 tem início, a rigor, em 9/5/2017, data em que o Relatório Completo do Tomador de Contas Especial 83/2017, do Ministério da Saúde, foi submetido ao conhecimento do órgão de controle externo (Controladoria-Geral da União - CGU) relatando as irregularidades descritas nesta TCE, conforme abaixo transcrito (peça 11) , nos termos definidos no julgamento da ADI 5509 pelo STF e no item 13, alínea "b", do pronunciamento do titular desta Serur (subitem 5.9, retro) : 
Diante do exposto e com base nos documentos anteriormente citados, constantes deste processo, efetuamos o registro na conta 'Diversos Responsáveis' a débito do Responsável Principal, Sr. Egnaldo Santos de Carvalho, identificado no item VIII acima, conforme cálculo, fl. 41, Nota de Sistema e Lançamento Patrimonial 2017PAO00387, fls. 42 a 44. 
Em prosseguimento, sugerimos o encaminhamento ao Ministério da Transparência, Fiscalização e Controladoria-Geral da União.  (grifado) 
5.16.	Destaque-se que essa conclusão está em consonância com a regra geral prevista no julgamento da ADI 5509 de que o "termo inicial da contagem do prazo deve ser o da entrada do processo de fiscalização no âmbito do Tribunal de Contas da União, ou dos órgãos que, por lei, são encarregados pelo controle interno.", consoante explicitado no item 13, alínea "b", do pronunciamento do titular desta Secretaria de Recursos, transcrito no subitem 5.9, retro. Como consignado no subitem precedente, as irregularidades apontadas nesta TCE foram levadas ao conhecimento do órgão de controle interno em 9/5/2017, devendo, por isso, ser essa data do início da contagem do prazo prescricional. 
5.17. 	Essa contagem do prazo prescricional foi interrompida em 7/8/2017 com a emissão do Relatório de Auditoria 760/2017 do Ministério da Transparência e Controladoria-Geral da União concluindo pela imputação de débito ao sr. Egnaldo Santos de Carvalho. Esse ato constitui, sem dúvida, causa interruptiva da prescrição de que cuida a Lei 9.873/1999, segundo a jurisprudência do STF alhures citada (peça 12) . 
5.18. 	Novos marcos interruptivos da prescrição quinquenal ocorreram neste caso, como abaixo indicado, constantes deste processo de tomada de contas especial, sendo relevante destacar que todos os atos em questão representam causas interruptivas previstas na Lei 9.873/1999, pois constituem atos inequívocos de apuração dos fatos de que trata o art. 2º, inciso II, da citada norma, consoante decidido pelo STF: 
	ATOS
	DATA
	PEÇAS

	Certificado de Auditoria 760/2017 do Ministério da Transparência e Controladoria-Geral da União certificando a irregularidade das contas.
	7/8/2017
	13

	Parecer do Dirigente de Controle Interno 760/2017 concluindo pela irregularidade das contas e submetendo a TCE ao Ministro de Estado Supervisor para acolhimento do pronunciamento de que trata o art. 52 da Lei 8.443/1992 e posterior remessa do processo ao TCU. 
	8/8/2017
	14

	Pronunciamento do Ministro de Estado da Saúde. Determinou a remessa da TCE ao TCU.
	11/8/2017
	15

	Autuação da TCE no TCU.
	18/9/2017
	capa

	Autorização de citação dos responsáveis arrolados no processo. 
	13/3/2018
	17 e 18

	Citação do sr. Egnaldo Santos de Carvalho por meio do Ofício 09815/2019-TCU/Secex-TCE
	19/11/2019
	50 e 55

	Citação do sr. Valdinei Afonso Palhares por meio do Edital 1181/2020-TCU/Seproc.
	13/8/2020
	74

	Acórdão 4779/2021-TCU-Primeira Câmara, Relator Ministro-Substituto Augusto Sherman Cavalcanti.
	23/3/2021
	81

5.19.	Nesse contexto e de acordo com os elementos enunciados anteriormente pode-se concluir que não ocorreu no presente caso a prescrição quinquenal das pretensões punitiva e ressarcitória fundadas em decisão do TCU, à luz do previsto no art. 1º da Lei 9.873/1999, nem mesmo a prescrição intercorrente de que trata o art. 1º, § 1º, da referida norma, devendo, em relação a essa matéria, ser mantido o acórdão recorrido. 
5.20.	Por fim, importa esclarecer que mesmo em se adotando outros marcos iniciais para o início da contagem do prazo prescricional, como, por exemplo, as datas das ocorrências das irregularidades (de 17/9/2012 a 26/12/2012, conforme disposto nos subitens 9.4.1, 9.4.2 e 9.4.3 do acórdão impugnado) , é forçoso reconhecer que não ocorreu de igual modo a prescrição quinquenal das pretensões punitiva e ressarcitória sob análise, considerando as interrupções da prescrição devidamente indicadas nos subitens 5.13 ao 5.18, retro. Portanto, também sob essa ótica, deve ser mantido o acórdão recorrido.  
MÉRITO
6. 	Das razões recursais:
6.1. 	No essencial, os recorrentes alegam: 
a) a inviabilidade de defesa, principalmente quando se constata que o período de apuração dos fatos relatados nesta TCE diverge do período do exercício dos cargos por ambos os recorrentes, conforme descrito no subitem 4.5 da instrução de mérito da então Secretaria de Controle Externo em Sergipe (Secex/SE) ; 
b) a impossibilidade de acesso aos documentos comprobatórios das despesas impugnadas que estão na posse da Prefeitura Municipal de Tailândia/PA, causando prejuízo ao devido processo legal, à ampla defesa e ao contraditório;
c) que a transferência de recursos de forma supostamente irregular não foi realizada pelos recorrentes, mas pelo Secretário de Finanças à época, sr. Paulo Leite, fato este que para ser devidamente comprovado se faz necessária a análise das assinaturas eletrônicas perante o Banco do Brasil; 
d) que a coleta de provas comprovará a inexistência de atos ímprobos e dolosos por parte dos recorrentes e, consequentemente, ensejará a absolvição na presente TCE; e
e) a ausência de atos ilícitos ou de conduta dolosa ou má-fé capazes de sustentar a imputação de débito e a aplicação de multa constantes do acórdão recorrido.
6.2. 	Com fulcro nessas alegações, os recorrentes pedem o provimento do recurso e o arquivamento do processo. 
Análise
6.3.	Não procedem as alegações recursais apresentadas pelos recorrentes.
6.4.	De plano, cabe deixar assente que a alegação descrita na alínea "a" do referido subitem 6.1, retro, não se sustenta, pelos seguintes motivos:
a) o sr. Egnaldo Santos Carvalho exerceu o cargo de Secretário Municipal de Saúde de Tailândia/PA no período de 14/8/2012 a 2/1/2013, conforme descrito no item 1 do voto condutor do acórdão recorrido;
b) nesse mesmo período o sr. Valdinei Afonsos Palhares era Prefeito Municipal de Tailândia/PA; e 
c) os valores imputados como débito aos recorrentes se referem a despesas pagas no período de 17/9/2012 a 26/12/2012, conforme disposto nos subitens 9.4.1, 9.4.2 e 9.4.3 da deliberação questionada, abarcando, portanto, o período indicado na alínea "a" acima. 
6.5.	Especificamente no que diz respeito à informação constante do subitem 4.5 da instrução de peça 17, mencionada pelos recorrentes, é importante esclarecer que ela não se refere às irregularidades relacionadas ao débito a eles imputado e por esse motivo não tem o condão de alterar o quanto decidido na deliberação impugnada. Eis a manifestação inserida no item 16 da citada instrução, verbis:
16. Em se tratando das demais irregularidades constantes do relatório de auditoria do Denasus, conforme mencionado no item 4.5 da presente instrução, foram informadas questões atinentes ao plano municipal de saúde deficitário, período 2010-2013 (peça 7, p. 5) , irregularidade quanto à programação anual (2012) de plano de saúde não disponibilizada à equipe de auditoria (peça 7, p. 5) , irregularidades relacionadas às licitações realizadas, modalidade pregão (peça 7, p. 6-8) , além de contratos celebrados em razão de realização de pregão, em desacordo com a legislação (peça 7, p. 8-9) . Nossa análise entende que as mesmas tratam de questões menos relevantes, devendo os esforços relativos ao controle externo, no presente caso, concentrarem-se nos desvios de recursos, estes objetos da instauração da presente TCE.  (grifado) 
6.6.	Relativamente à alegação relacionada à impossibilidade de acesso aos documentos comprobatórios das despesas impugnadas que estão na posse da Prefeitura Municipal de Tailândia/PA, fato este que teria causado prejuízo à defesa dos recorrentes (subitem 6.1, alínea "b", retro) , é preciso reconhecer que não foram carreadas aos autos as provas do que se alega, o que torna inaplicável, em consequência, a manifestação constante da alínea "d" do referido subitem 6.1, retro. 
6.7.	Demais, é entendimento do TCU de que eventuais dificuldades do gestor na obtenção dos documentos necessários à prestação de contas dos recursos geridos, inclusive as derivadas de ordem política, se não resolvidas administrativamente, devem ser por ele levadas ao conhecimento do Poder Judiciário por meio de ação própria, uma vez que a responsabilidade pela comprovação da boa e regular aplicação dos recursos públicos é pessoal (Acórdão 437/2018-TCU-Segunda Câmara, Relator Ministro Augusto Nardes; 5466/2020-TCU-1ª Câmara, Relator Ministro Vital do Rêgo) .
6.8.	Nesse sentido, eis os seguintes enunciados da jurisprudência selecionada do TCU: 
Não cabe ao TCU, a pedido do responsável, realizar diligências para obtenção de provas adicionais às que se encontram no processo. Eventuais dificuldades do responsável na obtenção dos documentos necessários à prestação de contas dos recursos geridos, inclusive as derivadas de ordem política, se não resolvidas administrativamente, devem ser por ele levadas ao conhecimento do Poder Judiciário por meio de ação própria, uma vez que a responsabilidade pela comprovação da boa e regular aplicação dos recursos públicos é pessoal. (Acórdão 352/2017-TCU-Primeira Câmara, Relator Ministro Benjamin Zymler) . 
Eventuais dificuldades do gestor na obtenção dos documentos necessários à prestação de contas dos recursos geridos, inclusive as derivadas de ordem política, se não resolvidas administrativamente, devem ser por ele levadas ao conhecimento do Poder Judiciário por meio de ação própria, uma vez que a responsabilidade pela comprovação da boa e regular aplicação dos recursos públicos é pessoal. (Acórdão 3357/2016-TCU-Primeira Câmara, Relator Ministro Bruno Dantas) . 
6.9.	No caso vertente, cabia aos recorrentes apresentarem em suas alegações recursais todas as provas em direito admitidas, consoante franqueado pelo art. 5º, inciso LV, da Constituição Federal ("LV - aos litigantes, em processo judicial ou administrativo, e aos acusados em geral são assegurados o contraditório e a ampla defesa, com os meios e recursos a ela inerentes;". Não há como aceitar, portanto, a transferência da inércia dos recorrentes ao TCU. 
6.10.	Por fim, cabe esclarecer que não houve nestes autos limitação alguma à defesa dos recorrentes, seja na fase processual anterior ou nesta etapa recursal, pois cabia a eles, com os meios de que dispõem, inclusive os mencionados nos subitens 6.7 e 6.8, obterem as provas que, segundo afirmam, poderiam comprovar a lisura das suas condutas e, consequentemente, a boa e regular aplicação dos recursos objetos desta TCE. 
6.11.	Quanto à alegação descrita na alínea "c" do subitem 6.1, retro, entende-se que ela deve ser rejeitada, pois cabe aos responsáveis o ônus da prova do que se alega. Não cabe ao TCU realizar diligência, perícia ou inspeção para a obtenção de provas, uma vez que constitui obrigação da parte apresentar os elementos que entender necessários para sua defesa (Acórdão 3343/2019-TCU-Primeira Câmara, Relator Ministro-Substituto Augusto Sherman Cavalcanti; 352/2017-TCU-1ª Câmara, Relator Ministro Benjamin Zymler) . 
6.12.	Sobre essa questão, transcrevem-se os seguintes enunciados da jurisprudência selecionada do TCU: 
Não cabe ao TCU determinar, a pedido do responsável, a realização de diligência, perícia ou inspeção para a obtenção de provas, uma vez que constitui obrigação da parte apresentar os elementos que entender necessários para a sua defesa. (Acórdão 2805/2017-TCU-Primeira Câmara, Relator Ministro Vital do Rêgo) . 
Constitui ônus do gestor a produção das evidências necessárias para comprovar o adequado uso de recursos públicos, não cabendo ao TCU, a pedido do responsável, realizar diligências para obtenção de provas adicionais às que se encontram no processo. (Acórdão 6214/2016-TCU-Segunda Câmara, Relator Ministra Ana Arraes) . 
6.13.	No que se refere ainda à questão das assinaturas eletrônicas suscitadas pelos recorrentes no subitem 6.1, alínea "c", caso haja a negativa da instituição financeira de entrega dos documentos necessários à comprovação do que se alega, cabe aos recorrentes adotar as medidas judiciais cabíveis com vistas à eventual obtenção de tais provas (Acórdão 2494/2016-TCU-Plenário, Relator Ministro Benjamin Zymler) . Essa não é uma atribuição do TCU.
6.14. 	Por fim, quanto à alegação da ausência de atos ilícitos ou de conduta dolosa ou má-fé capazes de sustentarem a imputação de débito e a aplicação de multa constantes do acórdão (subitem 6.1, alínea "e", retro, cabe uma observação: "a responsabilização no âmbito do TCU não exige a configuração de dolo, bastando que o agente tenha agido com culpa grave" (Acórdão 1620/2019-TCU-Plenário, Relator Ministro Bruno Dantas) . 
6.15.  	Nesse mesmo sentido: Acórdão 2391/2018-TCU-Plenário, Relator Ministro Benjamin Zymler, e 11762/2018-TCU-2ª Câmara, relator Ministro-Substituto Marcos Bemquerer Costa. 
6.16. 	Neste ponto, cabe transcrever trechos do Voto condutor do referido Acórdão 2391/2018-TCU-Plenário, Relator Ministro Benjamin Zymler: 
79.	Quanto à alegação de que não existem indícios de que o defendente tenha agido dolosamente, destaco que a responsabilidade dos jurisdicionados perante o TCU é de natureza subjetiva, caracterizada mediante a presença de culpa stricto sensu, sendo desnecessária a caracterização de conduta dolosa ou má-fé do gestor para que este seja instado a ressarcir os prejuízos que tenha causado ao erário (Acórdão 9004/2018-TCU-Primeira Câmara, 635/2017-Plenário, 2781/2016-Plenário, dentre outros) .
80.	Neste ponto, cabe ressaltar que a Lei 13.655/2018 introduziu vários dispositivos na Lei de Introdução às Normas do Direito Brasileiro - LINDB, que diretamente alcançam a atividade jurisdicional desta Corte de Contas, em especial a atividade de aplicação de sanções administrativas e de correção de atos irregulares.
81.	Segundo os arts. 22 e 28 da LINDB, recém introduzidos pela referida norma:
'Art. 22. Na interpretação de normas sobre gestão pública, serão considerados os obstáculos e as dificuldades reais do gestor e as exigências das políticas públicas a seu cargo, sem prejuízo dos direitos dos administrados.
§ 1º Em decisão sobre regularidade de conduta ou validade de ato, contrato, ajuste, processo ou norma administrativa, serão consideradas as circunstâncias práticas que houverem imposto, limitado ou condicionado a ação do agente.
§ 2º Na aplicação de sanções, serão consideradas a natureza e a gravidade da infração cometida, os danos que dela provierem para a administração pública, as circunstâncias agravantes ou atenuantes e os antecedentes do agente.
§ 3º As sanções aplicadas ao agente serão levadas em conta na dosimetria das demais sanções de mesma natureza e relativas ao mesmo fato.
 (...) 
Art. 28. O agente público responderá pessoalmente por suas decisões ou opiniões técnicas em caso de dolo ou erro grosseiro.' (grifos acrescidos) .
82.	Dito isso, é preciso conceituar o que vem a ser erro grosseiro para o exercício do poder sancionatório desta Corte de Contas. Segundo o art. 138 do Código Civil, o erro, sem nenhum tipo de qualificação quanto à sua gravidade, é aquele "que poderia ser percebido por pessoa de diligência normal, em face das circunstâncias do negócio" (grifos acrescidos) . Se ele for substancial, nos termos do art. 139, torna anulável o negócio jurídico. Se não, pode ser convalidado. 
83.	Tomando como base esse parâmetro, o erro leve é o que somente seria percebido e, portanto, evitado por pessoa de diligência extraordinária, isto é, com grau de atenção acima do normal, consideradas as circunstâncias do negócio. O erro grosseiro, por sua vez, é o que poderia ser percebido por pessoa com diligência abaixo do normal, ou seja, que seria evitado por pessoa com nível de atenção aquém do ordinário, consideradas as circunstâncias do negócio. Dito de outra forma, o erro grosseiro é o que decorreu de uma grave inobservância de um dever de cuidado, isto é, que foi praticado com culpa grave.
	Gradação do Erro
	Pessoa que seria capaz de perceber o erro
	Efeito sobre a validade do negócio jurídico (se substancial) 

	Erro Grosseiro
	Com diligência abaixo do normal
	Anulável

	Erro (sem qualificação) 
	Com diligência normal
	Anulável

	Erro leve
	Com diligência extraordinária - acima do normal
	Não anulável

84.	Segundo Cristiano Chaves de Farias e Nelson Rosenvald, "culpa grave é caracterizada por uma conduta em que há uma imprudência ou imperícia extraordinária e inescusável, que consiste na omissão de um grau mínimo e elementar de diligência que todos observam" (FARIAS, Cristiano Chaves de. ROSENVALD, Nelson. Curso de Direito Civil. São Paulo: Atlas, p. 169) .
85.	Os aludidos autores invocaram a doutrina de Pontes de Miranda, segundo a qual a culpa grave é "a culpa crassa, magna, nímia, que tanto pode haver no ato positivo como no negativo, a culpa que denuncia descaso, temeridade, falta de cuidados indispensáveis". (PONTES DE MIRANDA. Tratado de direito privado, t. XXIII. Rio de Janeiro: Borsoi, 1971, p. 72) .
86.	Tomando por base tais balizas, compreendo que os elementos acostados nos autos permitem concluir que o Sr. Paulo Roberto Albuquerque Garcia Coelho agiu, no mínimo, com culpa grave na supervisão do Contrato 7/2006, pois, no alto de sua posição hierárquica, orientou os fiscais a atuarem em desacordo com os termos do contrato, possibilitando o uso dos veículos locados sem o mínimo de controle. Ademais, ele autorizou pagamentos sem as informações mínimas exigidas para a regular liquidação da despesa, o que possibilitou o recebimento pela empresa de valores muito acima do razoável e da média histórica da Funasa. 
87.	Dessa forma, julgo adequada a inclusão do ex-Coordenador Geral de Logística no rol de responsáveis pelo débito e, diante da existência de culpa grave, a aplicação da multa do art. 57 da Lei 8.443/1992, no valor a ser especificado a seguir, conforme a análise a ser efetuada adiante. Ademais, julgo pertinente a inabilitação do responsável pelo período de cinco anos para o exercício de cargo em comissão ou função de confiança no âmbito da Administração Pública.
6.17. 	Pelo acima enunciado, conclui-se que a responsabilidade dos jurisdicionados perante a Corte de Contas, para fins de ressarcimento, é de natureza subjetiva, caracterizada mediante a presença de culpa stricto sensu, sendo desnecessário evidenciar a conduta dolosa ou a má-fé do agente público para que ele seja instado a ressarcir os prejuízos que tenha causado ao erário.  
6.18. 	De outra parte, para a finalidade de aplicação de sanções administrativas, como por exemplo, multa, declaração de inidoneidade para licitar e inabilitação para o exercício de cargo em comissão ou função de confiança, há que se verificar a ocorrência de culpa grave ou dolo do administrador público. 
6.19. 	Nesse sentido, tem-se os seguintes enunciados, extraídos da jurisprudência selecionada do TCU: 
Para a finalidade de aplicação de sanções administrativas, há que se verificar a ocorrência de culpa grave ou dolo do administrador público. (Acórdão 11762/2018-TCU-Segunda Câmara, Relator Ministro-Substituto Marcos Bemquerer Costa) .
Para aplicação de sanções pelo TCU, deve-se caracterizar a ocorrência de culpa grave ou dolo na conduta do administrador público. (Acórdão 1691/2020-TCU-Plenário, Relator Ministro Augusto Nardes, e 1620/2019-TCU-Plenário, Relator Ministro Bruno Dantas) .
Para fins do exercício do poder sancionatório do TCU, erro grosseiro é o que decorreu de grave inobservância do dever de cuidado, isto é, que foi praticado com culpa grave. (Acórdão 1689/2019-TCU-Plenário, Relator Ministro Augusto Nardes) . 
Para fins de responsabilização perante o TCU, considera-se erro grosseiro (art. 28 do Decreto-lei 4.657/1942 - Lindb) aquele que pode ser percebido por pessoa com diligência abaixo do normal ou que pode ser evitado por pessoa com nível de atenção aquém do ordinário, decorrente de grave inobservância de dever de cuidado. (Acórdão 4447/2020-TCU-Segunda Câmara, Relator Ministro Aroldo Cedraz) .
A conduta culposa do responsável que foge ao referencial do 'administrador médio' utilizado pelo TCU para avaliar a razoabilidade dos atos submetidos a sua apreciação caracteriza o "erro grosseiro" a que alude o art. 28 do Decreto-lei 4.657/1942 (Lei de Introdução às Normas do Direito Brasileiro) , incluído pela Lei 13.655/2018. (Acórdão 1628/2018-TCU-Plenário, Relator Ministro Benjamin Zymler) .
6.20. 	No presente caso, pode-se concluir que o Tribunal considerou graves as condutas dos recorrentes na execução das despesas objetos desta TCE, diante dos elementos constantes dos autos, especialmente os indicados na instrução de mérito da unidade técnica (peça 76) , acolhida pelo Relator do processo, Ministro-Substituto Augusto Sherman Cavalcanti (peça 82) , e, por isso, decidiu, acertadamente, aplicar aos recorrentes a multa do art. 57 da Lei 8.443/1992, nos termos dispostos no subitem 9.5 do acórdão recorrido. 
6.21.	Portanto, não tendo os recorrentes, nesta fase recursal, elidido as irregularidades a eles atribuídas, as quais causaram prejuízo ao Erário, deve-se manter as multas questionadas, porquanto legítimas. 
INFORMAÇÃO ADICIONAL
7.	Consta do subitem 9.2 do Acórdão 4779/2021-TCU-Primeira Câmara, Relator Ministro-Substituto Augusto Sherman Cavalcanti, ora recorrido, que a empresa Silva e Delgado Ltda. (08.393.709/0001-06) foi considerada revel, para todos os efeitos, com fulcro no art. 12, § 3º, da Lei 8.443/1992. 
7.1.	Contudo, no subitem 9.1 desse mesmo acórdão, o TCU decidiu "acatar as alegações de defesa da empresa Silva e Delgado Ltda. (08.393.709/0001-06) ", tendo, inclusive, julgado suas contas regulares, conforme disposto no subitem 9.3 da referida deliberação, em consonância com previsto no item 28 do voto condutor do acórdão. 
7.2.	Em razão do acima exposto, e com base na Súmula TCU 145, propõe-se que seja promovida a correção de erro material do Acórdão 4779/2021-TCU-Plenário, Relator Ministro-Substituto Augusto Sherman Cavalcanti, Sessão de 23/3/2021 - Telepresencial, ora recorrido, consignando a seguinte alteração: 
Onde se lê: 9.2 considerar revéis os responsáveis Egnaldo Santos de Carvalho (XXX.970.182-XX) , Valdinei Afonso Palhares (XXX.508.622-XX) , K. M Distribuidora de Medicamentos (97.534.908/0001-17) , Hospnorte Comércio Ltda. (05.701.680/0001-94) e Silva e Delgado Ltda. (08.393.709/0001-06) , para todos os efeitos, dando-se prosseguimento ao processo, com fulcro no art. 12, § 3º, da Lei 8.443/1992;
Leia-se: 9.2 considerar revéis os responsáveis Egnaldo Santos de Carvalho (XXX.970.182-XX) , Valdinei Afonso Palhares (XXX.508.622-XX) , K. M Distribuidora de Medicamentos (97.534.908/0001-17) e Hospnorte Comércio Ltda. (05.701.680/0001-94) , para todos os efeitos, dando-se prosseguimento ao processo, com fulcro no art. 12, § 3º, da Lei 8.443/1992; 
CONCLUSÃO
8.	Das análises anteriores, conclui-se que:  
a) não houve a ocorrência da prescrição decenal da pretensão punitiva fundada em decisão do Tribunal de Contas da União sob o regime do Código Civil (Acórdão 1441/2016-TCU-Plenário) ; 
b) não houve a ocorrência da prescrição quinquenal das pretensões punitiva e ressarcitória sob o regime do art. 1º, caput, da Lei 9.873/1999, nem mesmo a prescrição intercorrente de que trata o art. 1º, §1º, da referida lei; 
c) é ilegítima a alegação dos recorrentes de que estão impossibilitados, por questões políticas, de obtenção de provas necessárias à comprovação da boa e regular aplicação dos recursos objetos desta TCE, pois tais provas poderiam ser tentadas mediante decisão judicial;  
d) não é necessária a presença de conduta dolosa ou má-fé para imputação de débito, basta a ocorrência de culpa stricto sensu, conforme comprovado neste processo; 
e) há elementos nos autos suficientes para atestar que os recorrentes agiram, no mínimo, com culpa grave na aplicação dos recursos objetos desta TCE, motivo pelo qual é devida a multa a eles imposta; 
f) os atos ilícitos atribuídos aos recorrentes se referem ao período em que eles atuavam como gestores dos recursos; 
g) os atos ilícitos descritos nesta TCE devem ser atribuídos aos recorrentes e não a outro gestor; 
h) não cabe ao TCU determinar a realização de diligências, perícias e inspeções para obtenção de provas capazes de atestar a boa e regular aplicação dos recursos em comento, porquanto o ônus da prova cabe aos recorrentes; 
i) as alegações recursais apresentadas pelos recorrentes são improcedentes e devem ser rejeitadas, mantendo-se, em seus exatos termos, o acórdão recorrido; e
j) há erro material a ser corrigido. 	 
8.1. 	Com base nas conclusões acima, propõe-se conhecer do recurso e, no mérito, adotar as providências indicadas na proposta de encaminhamento adiante.
PROPOSTA DE ENCAMINHAMENTO 
9. 	Diante do exposto, submete-se à consideração superior a presente análise do recurso de reconsideração interposto pelos srs. Egnaldo Santos de Carvalho e Valdinei Afonso Palhares contra o Acórdão 4779/2021-TCU-Primeira Câmara, Relator Ministro-Substituto Augusto Sherman Cavalcanti, propondo-se, com fundamento nos arts. 32, inciso I, e 33, da Lei 8.443/1992 c/c o art. 285 do RI/TCU: 
a) conhecer do recurso e, no mérito, negar-lhe provimento; 
b) dar ciência aos recorrentes e aos demais interessados da decisão que vier a ser proferida; 
c) com base no Enunciado da Súmula de Jurisprudência do TCU 145, retificar o Acórdão 606/2021-TCU-Plenário, da seguinte forma: 
Onde se lê: 9.2 considerar revéis os responsáveis Egnaldo Santos de Carvalho (XXX.970.182-XX) , Valdinei Afonso Palhares (XXX.508.622-XX) , K. M Distribuidora de Medicamentos (97.534.908/0001-17) , Hospnorte Comércio Ltda. (05.701.680/0001-94) e Silva e Delgado Ltda. (08.393.709/0001-06) , para todos os efeitos, dando-se prosseguimento ao processo, com fulcro no art. 12, § 3º, da Lei 8.443/1992;
Leia-se: 9.2 considerar revéis os responsáveis Egnaldo Santos de Carvalho (XXX.970.182-XX) , Valdinei Afonso Palhares (XXX.508.622-XX) , K. M Distribuidora de Medicamentos (97.534.908/0001-17) e Hospnorte Comércio Ltda. (05.701.680/0001-94) , para todos os efeitos, dando-se prosseguimento ao processo, com fulcro no art. 12, § 3º, da Lei 8.443/1992;
3.	O Ministério Público de Contas manifestou-se de acordo com o encaminhamento proposto pela unidade técnica, consoante o parecer acostado à peça 153, integralmente transcrito a seguir:
	Examina-se recurso de reconsideração interposto em conjunto por Valdinei Afonso Palhares e Egnaldo Santos de Carvalho (peça 124) contra o Acórdão 4779/2021-TCU-Primeira Câmara (peça 81) , mediante o qual esta Corte julgou irregulares as contas dos recorrentes, condenou-os ao recolhimento de débito e sancionou-os com multa proporcional ao dano.
2. 	Da análise efetuada pela Serur (peça 150) , constata-se que os argumentos apresentados na peça recursal não são suficientes para elidir as ocorrências apontadas nos autos e que fundamentaram a condenação imposta pelo Tribunal, sendo, por conseguinte, incapazes de alterar a deliberação recorrida.
3. 	Desse modo, considerando adequada a análise da unidade técnica, este representante do Ministério Público de Contas manifesta-se de acordo com a proposta de encaminhamento (peça 150) , no sentido de que esta Corte conheça e negue provimento ao presente recurso de reconsideração.
4. 	Além disso, ante a inexatidão material detectada no Acórdão 4779/2021-TCU-Primeira Câmara, conforme apontado na mesma instrução da Serur, este representante do Ministério Público de Contas manifesta-se favoravelmente à retificação da deliberação, nos termos sugeridos pela unidade instrutora, a teor do disposto na Súmula-TCU 145.
É o relatório.

Ronaldo de Siqueira Alves (OAB/PA 13.295) e Fabiola Luise de Sousa Costa (OAB/PA 13.931); Wilson Lindbergh Silva (OAB/PA 11.099).

Subprocurador-Geral Paulo Soares Bugarin.

TOMADA DE CONTAS ESPECIAL. FUNDO NACIONAL DE SAÚDE. IMPUGNAÇÃO PARCIAL DE DESPESAS DOS RECURSOS REPASSADOS PELO SISTEMA ÚNICO DE SAÚDE/SUS. CITAÇÃO SOLIDÁRIA. ACOLHIMENTO DAS ALEGAÇÕES DE DEFESA DE UM RESPONSÁVEL. REVELIA DOS DEMAIS RESPONSÁVEIS. RESPONSABILIDADE DAS EMPRESAS CONTRATADAS E DOS GESTORES. CONTAS IRREGULARES. DÉBITO. MULTA. RECURSO DE RECONSIDERAÇÃO. NÃO OCORRÊNCIA DE PRESCRIÇÃO. NÃO COMPROVAÇÃO EM SEDE RECURSAL DA BOA E REGULAR APLICAÇÃO DOS RECURSOS. ÔNUS DA PROVA CABE AOS RECORRENTES. MULTA DEVIDA. NEGATIVA DE PROVIMENTO. CORREÇÃO DE ERRO MATERIAL.

TOMADA DE CONTAS ESPECIAL (TCE)

Secretaria de Recursos (Serur).

Em razão de auditoria realizada pelo Departamento Nacional de Auditoria do SUS (Denasus) , o Fundo Nacional de Saúde (FNS/MS) instaurou a presente tomada de contas especial em desfavor do Sr. Egnaldo Santos Carvalho, Secretário Municipal de Saúde de Tailândia/PA, no período de 14/8/2012 a 2/1/2013, diante da impugnação parcial de despesas dos recursos repassados no âmbito do Sistema Único de Saúde (SUS) .
Ao apreciar o processo, por meio do Acórdão 4779/2021-TCU-Primeira Câmara, o TCU julgou regulares as contas da empresa Silva e Delgado Ltda., dando-lhe quitação plena, e irregulares as contas de Egnaldo Santos de Carvalho, Valdinei Afonso Palhares, K M Distribuidora de Medicamentos e Hospnorte Comércio Ltda., condenando-os solidariamente aos débitos apurados, na medida de suas responsabilidades, e aplicou-lhes, individualmente, a multa prevista no art. 57 da Lei 8.443/1992.
Na origem, a fiscalização realizada pelo Denasus decorreu de solicitação da Superintendência Regional da Polícia Federal do Estado do Pará, conforme Inquérito Policial 0422/2013-4, que teve por objetivo apurar possíveis irregularidades relacionadas a desvios de recursos públicos federais na aquisição de medicamentos sem licitação, transferidos ao município de Tailândia/PA, na modalidade fundo a fundo, envolvendo programas do governo federal na área de assistência à saúde, a exemplo do Programa de Assistência Farmacêutica Básica (peça 7) .
No âmbito do TCU, após a regular citação dos responsáveis, os atuais recorrentes permaneceram silentes e foram considerados revéis. Diante da ausência de alegações de defesa e de informações acostadas aos autos que demonstrassem a correta utilização dos recursos públicos repassados, foi prolatada a decisão ora recorrida.
Neste momento, os senhores Egnaldo Santos de Carvalho e Valdinei Afonso Palhares interpõem recurso de reconsideração contra o referido acórdão (peça 124) , em que alegam, em síntese:
2.1. A impossibilidade de acesso aos documentos em posse da Prefeitura de Tailândia, o que acarretaria prejuízo ao devido processo legal, ampla defesa e contraditório, em razão de "disputas locais de poder entre grupos rivais".
2.2. A necessidade de análise das assinaturas eletrônicas junto ao Banco do Brasil, já que as transferências de recursos supostamente irregulares teriam sido realizadas pelo Secretário de Finanças à época, Paulo Leite, e não pelos recorrentes.
2.3. A não realização de novos procedimentos licitatórios durante a gestão de Valdinei Afonso Palhares, período curto, em que teria havido aproveitamento dos procedimentos realizados pela gestão anterior, sem participação das partes desta Tomada de Contas.
2.4. A ausência de atos ilícitos ou de conduta dolosa ou má-fé capazes de sustentar a imputação de débito e a aplicação de multa constantes do acórdão recorrido.
Apesar de não arguido pelos recorrentes, a Serur avaliou preliminarmente a prescrição punitiva e ressarcitória, concluindo pela sua não ocorrência, à luz do previsto no art. 1º da Lei 9.873/1999, nem mesmo a prescrição intercorrente de que trata o art. 1º, § 1º, da referida norma, devendo, em relação a essa matéria, ser mantido o acórdão recorrido.
Quanto ao que aduziram os recorrentes, a unidade técnica não acolheu suas alegações, propondo conhecer do recurso, para, no mérito, negar-lhe provimento. O Ministério Público junto ao TCU manifestou-se integralmente de acordo a proposta, inclusive quanto à retificação da deliberação, ante a inexatidão material detectada no Acórdão 4779/2021-TCU-Primeira Câmara, com fundamento na Súmula-TCU 145.
Feita essa breve síntese, passo a decidir.
Reitero a admissibilidade dos presentes recursos de reconsideração, nos termos dos artigos 32, inciso I, e 33 da Lei 8.443/1992, c/c o art. 285 do Regimento Interno do TCU, conforme despacho que proferi à peça 113.
Acompanho as propostas constantes dos pareceres prévios, incorporando como razões de decidir as análises ali empreendidas, sem prejuízo dos acréscimos que faço a seguir.
As irregularidades imputadas aos recorrentes - Sr. Valdinei Afonso Palhares, na condição de Prefeito de Tailândia/PA, e Sr. Egnaldo Santos de Carvalho, na condição de Secretário Municipal de Saúde de Tailândia/PA, no período de 14/8/2012 a 2/1/2013 - foram decorrentes da transferência de recursos oriundos do Fundo Nacional de Saúde para o pagamento de fornecedores sem a existência de comprovação documental, conforme apurado pela auditoria do Denasus (Constatação 338.124 do Relatório de Auditoria do Denasus 14.384 à peça 7) :
O Fundo Municipal de Saúde de Tailândia, no período de 31/7/2012 a 31/12/2012, contou com uma disponibilidade financeira de R$ 1.149.248,29 (um milhão, cento e quarenta e nove mil, duzentos e quarenta e oito reais e vinte e nove centavos) , para realização de ações da Assistência Farmacêutica, por meio das contas correntes 25.508-4 (BL AFB - FNS) , 28.841-1 (FARM. BAS. - FES) e 25.111-9 (ASSIST. FARM. - INSUMOS - FES) .
Após análise dos extratos identificadas diversas transferências bancárias sem comprovação documental de R$ 749.248,29 (setecentos e quarenta e nove mil, duzentos e quarenta e oito centavos) , sendo R$ 639.814,07 (seiscentos e trinta e nove mil, oitocentos e quatorze da conta corrente 25.508-4 (BL AFB - FNS) , R$ 63.500,74 (sessenta e três mil, setenta e quatro centavos) , da conta corrente 28.841-1 (FARM. BAS. - FES) e R$ 45.933,48 (quarenta e cinco mil, novecentos e trinta e três reais e quarenta e oito centavos, da conta (Assist. FARM. - INSUMOS - FES) . A ausência de comprovação das despesas do artigo 70 da Constituição Federal/88, combinado com o artigo 63 da Lei em proposição de devolução anexa.
Observou-se que em 31/12/2012 essas contas correntes assim como as respectivas contas de aplicações financeiras apresentavam saldo zero.
Inicialmente, relembro o mandamento constitucional disposto no parágrafo único do art. 70 sobre a necessidade de prestação de contas por qualquer pessoa física ou jurídica, pública ou privada, que utilize, arrecade, guarde, gerencie ou administre dinheiros, bens e valores públicos ou pelos quais a União responda, ou que, em nome desta, assuma obrigações de natureza pecuniária.
A partir desse imperativo constitucional, a responsabilidade pela comprovação da boa e regular aplicação dos recursos públicos é pessoal, o que impõe o ônus da prova aos gestores. Nessa linha, a jurisprudência desta Casa é farta no sentido de que cabe aos responsáveis demonstrar a boa e regular aplicação dos recursos públicos federais postos à sua disposição.
Conforme enunciado coligido na jurisprudência sistematizada a partir do Acórdão 11289/2021-TCU-Primeira Câmara, de minha relatoria:
A regra prevista no art. 28 da Lindb (Decreto-lei 4.657/1942) , que estabelece que o agente público só responderá pessoalmente por suas decisões ou opiniões técnicas em caso de dolo ou erro grosseiro, não se aplica à responsabilidade financeira por dano ao erário. O dever de indenizar prejuízos aos cofres públicos permanece sujeito à comprovação de dolo ou culpa, sem qualquer gradação, tendo em vista o tratamento constitucional dado à matéria (art. 37, § 6º, da Constituição Federal) .
De forma a aclarar a matéria, apresento outro trecho colecionado da jurisprudência sistematizada do TCU:
O dever de indenizar os prejuízos ao erário permanece sujeito à comprovação de dolo ou culpa, sem qualquer gradação, como é de praxe no âmbito da responsabilidade aquiliana, inclusive para fins do direito de regresso (art. 37, § 6º, da Constituição Federal) . As alterações promovidas na Lei de Introdução às Normas do Direito Brasileiro (LINB) pela Lei 13.655/2018, em especial a inclusão do art. 28, não provocaram modificação nos requisitos necessários para a responsabilidade financeira por débito (Acórdão 5850/2021-TCU-Segunda Câmara, 7982/2020-Primeira Câmara e 2391/2018-Plenário, entre outros) .
Desde a fase interna da presente TCE, aos responsáveis foram oferecidas oportunidades para a apresentação das informações necessárias à comprovação da boa e regular aplicação dos recursos públicos repassados. Entretanto, consoante Relatório de Auditoria do Denasus 14.384, os responsáveis não apresentaram justificativas ao órgão de auditoria interna, e, da mesma forma, permaneceram silentes após a citação pelo TCU, sem apresentação de alegações de defesa.
Registro que, na mesma linha de diversos processos que relatei, eventuais dificuldades do gestor na obtenção dos documentos necessários à prestação de contas dos recursos geridos, inclusive as derivadas de ordem política, se não resolvidas administrativamente, devem ser por ele levadas ao conhecimento do Poder Judiciário por meio de ação própria (Acórdãos 5.466/2020 e 1.838/2019, ambos da 1ª Câmara) . Não é suficiente arguir que outra gestão, com incompatibilidade política, não cedeu a documentação, sem que se comprove a assertiva ou sem a devida provocação junto ao Judiciário.
Ademais, este Tribunal delibera com base nos documentos acostados aos autos. Constitui ônus do gestor a produção das evidências necessárias para comprovar o adequado uso de recursos públicos, não cabendo ao TCU, a pedido do responsável, realizar diligências para obtenção de provas adicionais às que se encontram no processo.
Os valores imputados como débito aos recorrentes se referem a despesas pagas no período de 17/9/2012 a 26/12/2012, período abarcado em sua gestão - 14/8/2012 a 2/1/2013. Dessa forma, esclareço que a responsabilização dos senhores Valdinei Afonso Palhares e Egnaldo Santos de Carvalho decorre da não comprovação da boa e regular aplicação dos valores repassados ao Município de Tailândia/PA, do Fundo Nacional de Saúde, em face da ausência documental que justificasse as transferências dos recursos para as empresas fornecedoras.
Por fim, trato da análise das prescrições ressarcitória e punitiva, por ser matéria de ordem pública. 
A análise desenvolvida pela Serur deixa clara a inocorrência da prescrição das pretensões tanto punitiva - seja com base no Acórdão 1441/2016-TCU-Plenário, que se serve do prazo geral de dez anos previsto no Código Civil, seja com amparo na Lei 9.873/1999, que utiliza o prazo de cinco anos, com a aplicação das hipóteses interruptivas do seu curso no tempo -, quanto ressarcitória, esta última, também arrimada na Lei 9.873/1999.
Não obstante o denodo da argumentação da unidade instrutiva, em respeito ao princípio da colegialidade, reforço minha posição de que os ressarcimentos de débitos buscados pelo TCU são imprescritíveis, nos termos da Súmula TCU 282, e que a prescrição da pretensão punitiva ainda se encontra regida pelo Acórdão 1441/2016-TCU-Plenário, até que esta Corte de Contas se pronuncie em definitivo acerca do tema, com base nos resultados a serem apresentados pelo grupo técnico de trabalho, conforme restou decidido no subitem 9.8 do Acórdão 459/2022-TCU-Plenário.
Mesmo nesta fase recursal, não foram apresentados novos documentos, de modo que não há informações aptas a preencher as lacunas documentais da comprovação das transferências realizadas para as empresas.
Assim, considerando que os argumentos apresentados pelos recorrentes não lograram afastar as irregularidades a eles atribuídas, não verifico a existência de erro de procedimento ou de julgamento capazes de ensejar a anulação ou a reforma do juízo anteriormente formulado. Feitas essas considerações, entendo que deve ser negado provimento ao presente recurso, mantendo-se inalterada a deliberação ora impugnada.
Quanto à identificação de erro material na decisão recorrida, alinho-me ao encaminhamento proposto para sua correção, com fundamento na Súmula-TCU 145.
	Diante de todo o exposto, acolhendo os pareceres prévios, voto para que seja adotada a deliberação que ora submeto a este Colegiado.
TCU, Sala das Sessões, em 5 de julho de 2022.
Ministro VITAL DO RÊGO 
Relator